臺灣高等法院臺南分院刑事判決　　 100年度上更(一)字第97號
上　訴　人
即　被　告　林昀
選任辯護人　李季錦律師（扶助律師）
上列上訴人因違反毒品危害防制條例案件，不服臺灣台南地方法
院99年度訴字第1321號中華民國99年12月7日第一審判決（起訴
案號：臺灣台南地方法院檢察署99年度偵字第12925、13365號）
，提起上訴，判決後經最高法院發回更審，本院判決如下：
    主  文
原判決關於林昀部分撤銷。
林昀幫助施用第一級毒品，累犯，處有期徒刑柒月；又幫助施用
第一級毒品，累犯，處有期徒刑柒月；應執行有期徒刑壹年。
    事  實
一、林昀於民國94年間，因施用毒品案件，經臺灣臺南地方法院
    以94年度簡字第3031號判處有期徒刑5月確定，於95年4月17
    日易科罰金執行完畢。
二、林昀明知海洛因為毒品危害防制條例第2條第2項第1款所規
    定之第一級毒品，不得非法持有、施用。竟為下列兩次幫助
    施用第一級毒品海洛因之犯行：
  (一)99年2月27日凌晨0時28分許，李建文以所使用之00000
    00000行動電話，聯絡林昀所使用之00000000
    00行動電話，告知因聯絡不上蔡卜元，請林昀代為聯絡，
    並代向蔡卜元購買新台幣（下同）二千元之第一級毒品海洛
    因以供施用，林昀得知後，乃萌生幫助施用第一級毒品之犯
    意答應為之，隨即與蔡卜元聯絡並表明代李建文購買二千元
    海洛因之意，經蔡卜元同意並交付二千元之海洛因後，林昀
    嗣即於同日凌晨1時許回電李建文，雙方約定10分鐘後在台
    南市永康區○○○路陸軍砲兵學校附近，由林昀將二千元之
    海洛因交付予李建文所指示之周新硯，並收取價金二千元，
    再轉交予蔡卜元。李建文嗣亦於同日凌晨1時31分許，以其
    0000000000行動電話，聯絡蔡卜元之00000
    00000行動電話，告知海洛品因品質不錯。
  (二)99年3月12日凌晨1時2分許，李建文又以00000000
    00行動電話，聯絡林昀之0000000000行動電話
    ，仍告知無法聯絡蔡卜元，請林昀代為聯絡並代為購買一千
    元第一級毒品海洛因以供施用，林昀得知後，亦萌生幫助施
    用第一級毒品之犯意答應為之，隨即與蔡卜元聯絡並表明代
    李建文購買一千元海洛因之意，嗣經蔡卜元之女友鄭玉雯於
    99年3月12日凌晨1時24分許，以0000000000行動
    電話打給李建文確認購買毒品之數量後，經蔡卜元同意並交
    付一千元之海洛因，林昀即於同日凌晨1時31分、35分許與
    李建文通話，雙方約定在台南市永康區家樂福對面某檳榔攤
    ，由林昀交付一千元之海洛因予李建文，並收取價金一千元
    ，再轉交予蔡卜元。
三、嗣因蔡卜元及林昀所分別使用之0000000000、0
    000000000行動電話門號業經警方監聽，並經員警
    於99年8月26日上午9時許，持臺灣臺南地方法院檢察署檢察
    官所核發之拘票，在臺南市○區○○路218巷28弄3號之3拘
    提鄭玉雯及蔡卜元，另於同日上午10時20分許，在臺南市○
    ○路○段301巷72號林昀住處拘提林昀，並持臺灣臺南地方法
    院所核發之搜索票搜索該林昀住處，扣得所使用裝有000
    0000000行動電話門號卡之ＬＧ雙卡機一支及安非他
    命吸食器一組，而查悉上情。
四、案經臺南市警察局移送臺灣臺南地方法院檢察署檢察官偵查
    起訴。
    理  由
甲、程序方面：
    本件卷附之供述證據，被告林昀及選任辯護人於本院準備程
    序時，均表示同意有證據能力（見本院卷第37頁背面），且
    本院審酌各該證據作成之情況，並無程序違法或有何意思不
    自由情形，復經原審及本院於審判期日就上開證據依法進行
    提示、調查、辯論，且與本案待證事實間復具有相當之關聯
    性，以之為本案證據並無不當，自得採為本件認定事實之基
    礎，故依刑事訴訟法第159條之5第1項規定，認有證據能力
    。
乙、實體方面：
一、認定犯罪事實所憑的證據及理由：
  (一)關於99年2月27日、99年3月12日被告林昀如何分別幫助李建
    文代向蔡卜元購買第一級海洛因毒品施用等情，據証人李建
    文於警詢中陳稱：「（現警方提示你所持用行動電話000000
    0000通訊監察譯文，時間99年2月27日1時1分31秒，你與000
    0000000之男子進行通話，該通話內容為何？）因我打不通
    蔡卜元的電話，所以轉而打給林昀（0000000000持機人）意
    思是要林昀轉告蔡卜元，我要購買2千元的毒品海洛因。」
    、「（現警方提示你所持用行動電話0000000000通訊監察譯
    文，時間99年3月12日1時2分59秒、1時5分38秒，你與00000
    00000之男子進行通話，該通話內容為何？）因我打不通蔡
    卜元的電話，所以轉而打給林昀（0000000000持機人）意思
    是要林昀轉告蔡卜元，我要購買1千元的毒品海洛因。」等
    語（見99年度偵字第12952號偵查卷第3至4頁)；復於本院前
    審審理時具結証稱：「（提示偵字12925號卷第13頁99年2月
    27日零點28分32秒）這通電話是否你打給林昀的電話？）是
    。」、「（提示偵字12925號卷第14頁99年3月12日1點02分
    59秒）這通電話是否你打給林昀的電話？）是。」、「（你
    打這通電話給林昀要他幫你聯絡「菜埔」？）是。」、「（
    你要林昀聯絡蔡卜元做什麼事情？）因為我找不到蔡卜元的
    人，所以要林昀幫我拿海洛因。」、「（問：你找蔡卜元是
    要向他買海洛因？）是的。」、「（你聯絡不到蔡卜元，為
    何要找林昀幫你聯絡買海洛因？）因為他有較多朋友在賣海
    洛因，所以我麻煩他拿。」、「（為何你指定林昀幫你聯絡
    蔡卜元？否因林昀有跟蔡卜元一起賣或是幫蔡卜元賣？）因
    為他們是從小到大的朋友，兩人的關係很好，所以我想請他
    幫我聯絡蔡卜元。」、「（你是不是要向林昀買海洛因才打
    電話給他？）我要向蔡卜元買海洛因，因為菜埔電話都打不
    通，所以我請林昀幫我聯絡菜埔。」、「（是否林昀會接受
    蔡卜元指示運送海洛因給要買毒品的人，所以你才會打電話
    聯絡林昀去找蔡卜元買海洛因，或你只是純粹請林昀聯絡蔡
    卜元而已？）我會找林昀是因為他要找蔡卜元比較好找。只
    要我拿錢給林昀，他就可以幫我拿到海洛因。」等語。（見
    本院上訴卷第109頁反面至110頁反面）。證人李建文自警詢
    至本院前審審理時，均證稱係因聯絡不到蔡卜元，故請被告
    林昀幫忙買海洛因，並無任何證述被告有販賣海洛因營利之
    情形。
  (二)且稽之卷附被告林昀與証人李建文之通訊監察譯文所載：「
    Ｂ（林昀）：喂，鬥陣怎麼樣？Ａ（李建文）：我想要麻煩
    你，你有辦法幫我聯絡菜埔ㄟ。Ｂ：怎樣尼？Ａ：沒有，要
    叫他幫我弄一個「女孩」（指海洛因）。B：你打電話給他
    ，他沒接嗎？A：打3通都沒接，會不會在睡覺，現在會不會
    在睡覺？Ｂ：有喔，有可能。‧‧‧。Ｂ：阿你現在是要怎
    樣？Ａ：2啦。Ｂ：你是要我幫你找菜埔喔？Ａ：ㄟ，有沒
    有辦法把他挖起來？我朋友剛好從彰化來。B：好阿。A：喔
    ，你馬上打給我一下，炎阿他人在外面。B：好，要多少？A
    ：2。B：喔。」（通話日期時間99年2月27日00時28分32秒
    ）「Ｂ（林昀）：喂，鬥陣ㄟ怎樣？Ａ（李建文）：鬥陣ㄟ
    ，你那「菜埔」ㄟ？Ｂ：怎樣啦？Ａ：我打沒接勒，就是要
    帶一個七仔（指海洛因）要打炮，一個。Ｂ：這樣喔。Ａ：
    ㄟ。Ｂ：好，我幫你問看看。Ａ：可能在打檯子，沒有接。
    Ｂ：好好。Ａ：你跟他說我要...等一下過去鹽行，你馬上
    打給我，叫起來馬上打給我。B：好好。A：喔，好。」（通
    話時間為99年3月12日1時2分59秒）（見99年度偵字第12952
    號卷第13至15頁)，依上開通話內容顯示，被告與證人李建
    文係熟識朋友，因被告林昀與蔡卜元交情較密切，故李建文
    二次購毒聯絡不到蔡卜元時，李建文【先是詢問被告林昀是
    否有辦法幫忙聯絡蔡卜元，被告亦回問李建文，要他幫忙找
    蔡卜元係為何事】之通話，顯見被告確係因證人李建文無法
    與蔡卜元取得聯繫，始轉請被告幫忙聯絡代購毒品事宜。退
    步言之，若被告平日即與蔡卜元共同販賣海洛因，則李建文
    應無須請林昀代為轉達，僅需直接交代購買毒品數量即可。
    依上情，本院無從依被告與李建文之通話內容，認被告與蔡
    卜元有共同販賣海洛因給李建文之事實。
  (三)另據證人蔡卜元於偵查中證稱：「（據證人林昀證稱在99年
    2月27日凌晨1時許在永康市砲校前面交付2000元海洛因給周
    新硯，海洛因是你拿給林昀去交付的？）是。林昀有將交易
    的2000元拿到我住處給我。」、「（據證人林昀證稱99年3
    月12日凌晨1時2分、5分，他和你聯絡後，拿了1000元海洛
    因交給李建文，地點在永康市家樂福對面的忠哥檳榔攤，海
    洛因是你拿給林昀去交付的？）是。林昀有將交易的1000元
    拿到我住處給我。」、「（為何你會叫林昀送毒品給李建文
    ？）是李建文打給林昀。」等語（見99年度偵字第12952號
    偵查卷第139頁)、復於本院前審審理時具結証稱：「（你是
    如何賣給李建文的？）是林昀跟我聯絡的，他說要買海洛因
    毒品。」、「（林昀當時如何跟你講？）他說李建文要買海
    洛因。」、「（有沒有跟你講要買多少錢海洛因？）有。」
    、「（林昀跟你講後，你有答應要賣？）有。」、「（你是
    如何交付海洛因的？）我都把海洛因拿給林昀，交付海洛因
    時林昀就把錢交給我，兩次都這樣。」、「（你海洛因是賣
    給李建文還是賣給林昀？）李建文。」、「（為何將海洛因
    交給林昀？）李建文聯絡林昀來向我買，林昀跟我聯絡後，
    我把海洛因交給林昀。」、「（你在賣海洛因的期間，林昀
    有沒有在幫你賣？）沒有。」、「（有沒有你自己聯絡買家
    後，你就叫林昀幫你交付海洛因或收錢的情形？）都沒有。
    」、「（林昀自己有無跟你買過海洛因、安非他命？）有。
    」、「（林昀是你的藥腳或是幫你賣毒品？）他是向我買毒
    品的藥腳。」、「（李建文說黑雲受菜埔的指示去送海洛因
    給藥腳，他這樣講對不對？）不對，沒有這樣。」等語（見
    本院上訴卷第84頁反至85頁反）可知被告林昀平時施用毒品
    時亦需向證人蔡卜元購買，其僅為蔡卜元銷售毒品之對象（
    即藥腳），並無與蔡卜元共同營利販賣毒品之犯行，是被告
    就本件二次毒品交易中，僅係因一時於接到證人李建文之請
    託，代為聯絡共同被告蔡卜元並代為購買海洛因之電話，並
    答應為之後，所為詳如犯罪事實所載之犯行，此應係接聽請
    託電話後萌生幫助李建文施用海洛因之犯意所為。
  (四)至證人李建文於警詢中雖曾供述：「『菜埔』（即蔡卜元）
    負責聯絡藥腳、確認毒品數量、販賣金額、調派指揮運送毒
    品的工作，『黑雲』（即林昀）受『菜埔』指示去送毒品海
    洛因給藥腳，『小雯』（即鄭玉雯）協助接聽電話，確認要
    販賣毒品的數量及金額後，再轉達給『菜埔』」、「（通訊
    監察譯文，時間99年3月12日1時31分5秒、1時35分48秒，你
    與0000000000號之男子進行通話，該通話內容為何？）第一
    通是我跟林昀要變更交易毒品地點，第二通是確認交易地點
    在永康鹽行家樂福對面的檳榔攤。」、「（承上，該筆海洛
    因交易是否完成？）就在確認地點通話後沒多久，林昀就在
    永康鹽行家樂福對面的檳榔攤，將一千元的毒品海洛因販賣
    給我。」等語（見偵字第12925號卷第2頁），然就【『黑雲
    』受『菜埔』指示去送毒品海洛因給藥腳】部分之供述，查
    無任何證據足資證明確屬真實，另關於【林昀在永康鹽行家
    樂福對面的檳榔攤，將一千元的毒品海洛因販賣給我】部分
    ，為證人蔡卜元於本院前審審理時所否認，並一再証述「購
    買毒品者係李建文，而由林昀出面代購」等語（詳見前述證
    人李建文於本院前審具結證述部分），則証人李建文於警詢
    之指証，其真實性即有可疑之處。因而，證人李建文上開於
    警詢中所供述「  『黑雲』（即林昀）受『菜埔』（即蔡卜
    元）指示去送毒品海洛因給藥腳」、「林昀在永康鹽行家樂
    福對面的檳榔攤，將一千元的毒品海洛因販賣給我」部分，
    不足以採為認定被告林昀有與共同被告蔡卜元共同販賣海洛
    因予李建文之證據。
  (五)至證人李建文於警詢時稱：「（提示你所持用之行動電話00
    00000000號通訊監察譯文，時間民國99年2月27日1時31分3
    秒，你與0000000000號之男子進行通話，該通話內容為何？
    ）這通是周新硯將交易完成的海洛因拿回來，經我摻入香菸
    吸食後，我打電話給蔡卜元（0000000000號持機人）向他反
    應這次購買的海洛因純度不錯。」、「（通訊監察譯文，時
    間99年3月12日1時24分21秒，你與0000000000號《蔡卜元持
    用行動電話》進行通話，該通話內容為何？為何是由女子持
    機？）這通電話是由鄭玉雯接聽，通話內容是鄭玉雯打給我
    ，向我確認要購買一千元數量的海洛因，後來通話中提及『
    女子是否漂亮』即為詢問海洛因的純度好不好。」、「（通
    訊監察譯文，時間99年3月12日1時31分5秒、1時35分48秒，
    你與0000000000號之男子進行通話，該通話內容為何？）第
    一通是我跟林昀要變更交易毒品地點，第二通是確認交易地
    點在永康鹽行家樂福對面的檳榔攤。」、「（承上，該筆海
    洛因交易是否完成？）就在確認地點通話後沒多久，林昀就
    在永康鹽行家樂福對面的檳榔攤，將一千元的毒品海洛因販
    賣給我。」等語（見偵字第12925號卷第4頁）。另證人蔡卜
    元於偵查時供稱：「（你是否有叫林昀在99年2月27日凌晨1
    時在永康市砲校前面交付2千元海洛因給李建文的小弟周新
    硯？）有。」、「（你是否有叫林昀在99年3月12日1時35分
    拿了1千元海洛因交給李建文，地點在永康市家樂福對面的
    忠哥檳榔攤？）有。」、「（為何會叫林昀送毒品給李建文
    ？）是林昀打電話向我問毒品的事。」等語（見偵字第1292
    5號卷第141頁）。依彼等供述之內容，李建文購買海洛因時
    與蔡卜元、鄭玉雯似均有接洽，蔡卜元並有透過林昀交海洛
    因給李建文情形。然據卷附証人李建文與蔡卜元之通訊監察
    譯文，上開通訊內容（即民國99年2月27日1時31分3秒），
    係李建文於施用毒品後直接撥打蔡卜元手機反應毒品品質，
    除可證明上開毒品確實係由蔡卜元賣出外，尚無法憑此認定
    被告林昀與蔡卜元有共同販賣海洛因之情事；又監聽譯文（
    時間99年3月12日1時24分21秒）部分，則係被告林昀幫忙證
    人李建文代購毒品後，由證人蔡卜元之女友鄭玉雯主動聯絡
    李建文確認購買毒品數量，確認完畢後即交由被告林昀代為
    交付毒品，此部分之監聽譯文，除可證明購買海洛因毒品之
    數量需由蔡卜元與李建文雙方合意外，並無其他可證明被告
    林昀有共同販賣海洛因毒品之情；況本件二次毒品交易過程
    ，均係因李建文一開始打電話聯絡不上證人蔡卜元，始轉託
    被告林昀代為購買海洛因毒品，三人本就彼此熟識，是經被
    告林昀代為購買毒品後，蔡卜元自然得知李建文有購買毒品
    之需，雙方有電話聯絡紀錄亦與常理無違，尚不得以嗣後李
    建文與蔡卜元、鄭玉雯有電話聯絡交易毒品之相關內容，即
    以此作為被告林昀有共同販賣毒品之不利認定。
  (六)另被告林昀於原審時對於檢察官起訴之犯罪事實及罪名雖承
    認犯罪（見原審卷第104頁反）。然被告選任辯護人為被告
    辯護時，起稱：「被告對犯罪事實不爭執，但罪名部分，被
    告都是拿到貨之後，轉交給欲購買的人，並且把錢交給賣方
    ，究竟是成立共同販賣，或是轉讓毒品罪嫌，請均院斟酌卷
    內所有資料。如鈞院仍認為被告係成立共同販賣，被告林昀
    於警偵詢中即供出毒品來自於同案被告蔡卜元，請依毒品危
    害防制條例第17條第1項減刑，…。」等語（見原審卷第105
    頁反面），是被告對於檢察官起訴之犯罪事實均坦承不諱，
    然對於檢察官起訴之罪名，就被告有無意圖營利而共同販賣
    第一級毒品海洛因之構成要件，仍請求法院斟酌卷內資料判
    斷，故被告就有無意圖營利販賣第一級毒品，仍有爭執，尚
    不得僅因被告曾承認犯罪，即忽略販賣毒品「意圖營利」之
    構成要件論斷。最高法院發回意旨稱：「林昀若僅係幫李建
    文購買毒品，何以於第一審審理時，對起訴共同販賣海洛因
    知識時並未爭執？」云云，似有誤會。
  (七)按以營利之意圖交付毒品，而收取對價之行為，觸犯販賣毒
    品罪；苟非基於營利之意圖，而以原價或低於原價有償轉讓
    毒品與他人，僅得以轉讓毒品罪論處；若無營利之意圖，僅
    基於幫助施用毒品者取得供施用毒品之目的，而出面代購，
    或共同合資購買並分攤價金及分受毒品，則屬應否成立施用
    毒品罪或係幫助犯之範疇，三者行為互殊，且異其處罰（最
    高法院99年度台上字第2295號判決參照）。查被告係受証人
    李建文之委託，代為購買海洛因等情，均如上述，且由上開
    被告與証人李建文之通訊監察譯文所載，顯見被告知悉證人
    李建文有施用第一級毒品海洛因之習性，嗣因証人李建文無
    法聯絡證人蔡卜元，始代為購買上開毒品，況被告亦係向蔡
    卜元購毒施用之吸毒者（詳起訴書附表編號4-7所載），且
    本件尚無証據足証被告係基於營利之意圖為蔡卜元交付毒品
    給李建文及收取價金，堪認被告係基於幫助李建文施用第一
    級毒品海洛因之犯意而為之，應可認定。
  (八)綜上，依上開卷內證據及說明，僅能認定被告受李建文之託
    代購海洛因之事實，並不能認定被告有意圖營利與蔡卜元共
    同販賣海洛因給李建文之事實。被告林昀幫助施用第一級毒
    品之犯行，罪證明確，犯行堪以認定。
二、論罪科刑：
  (一)核被告林昀之所為，係犯毒品危害防制條例第10條第1項施
    用第一級毒品罪之幫助犯，公訴人認被告係犯同法第4條第1
    項之共同販賣第一級毒品罪，尚有未洽，惟基本事實同一，
    起訴法條應予變更並予審理。被告幫助施用海洛因前持有該
    次海洛因之低度行為，分別為各該次幫助施用海洛因之高度
    行為所吸收，均不另論罪。被告上開二次犯行，犯意各別，
    行為互異，應予分論併罰。
  (二)被告有上揭事實欄所載前科並執行完畢，有臺灣高等法院被
    告前案紀錄表在卷可稽，其受有期徒刑之執行完畢後，五年
    以內故意再犯本件有期徒刑以上之二罪，為累犯，應依法均
    加重其刑。另被告所為屬幫助犯，爰依法酌減其刑，並先加
    後減之。
三、原審認被告林昀罪證明確，予以論罪科刑，固非無見，惟查
    ，被告所為係幫助李建文施用第一級毒品海洛因，已如前述
    ，原判決誤認被告係與已判決確定之同案被告蔡卜元共同販
    賣第一級毒品海洛因，尚有未洽。被告上訴意旨執此指摘原
    判決此部分不當，為有理由，自應由本院將原判決關於被告
    林昀部分撤銷改判。爰審酌被告有施用毒品之前科，明知毒
    品對人體危害之鉅，猶幫助他人施用，令買受毒品者沉迷於
    毒癮，無法自拔外，輕則戕害個人身心，重則因缺錢買毒而
    引發各式犯罪，實為多種犯罪源頭，對國家、社會、個人傷
    害，可謂至深且鉅，惟念被告尚知坦承犯行，深表悔悟等一
    切情狀，各量處如主文第二項所示之刑，並定其應執行之刑
    ，以資懲儆。扣案裝有0000000000行動電話門號
    卡之LG雙卡機一支，雖係被告林昀所有，因被告林昀所為，
    僅係幫助施用毒品罪，故不予宣告沒收。至另扣案LG雙卡機
    內之0000000000門號卡及安非他命吸食器一組，
    均無證據證明與本案相關，故亦均不予沒收，附此敘明。
據上論斷，應依刑事訴訟法第369條第1項前段、第364條、第299
條第1項前段、第300條，毒品危害防制條例第10條第1項，刑法
第11條、第30條、第47條第1項、第51條第5款，判決如主文。
本案經檢察官蘇南桓到庭執行職務。
中    華    民    國   100    年    8     月    31    日
                  刑事第七庭    審判長法  官  李文福
                                      法  官  顏基典
                                      法  官  陳顯榮
以上正本證明與原本無異。
如不服本判決應於收受送達後10日內向本院提出上訴書狀，其未
敘述上訴理由者，並得於提起上訴後10日內向本院補提理由書（
均須按他造當事人之人數附繕本）「切勿逕送上級法院」。
                                      書記官  蔡財
中    華    民    國   100    年    8     月    31    日
附錄：本案論罪科刑法條
毒品危害防制條例第10條第1項：
施用第一級毒品者，處六月以上五年以下有期徒刑。